最高法院民事判決　　　　　　九十四年度台上字第二○三五號
 　 上　訴　人　甲○○
　　訴訟代理人　賴鴻鳴律師
　　　　　　　　黃俊達律師
　　　　　　　　莊信泰律師
　　被 上訴 人　乙○○
　　　　　　　　丙○○
　　共　　　同
　　訴訟代理人　郭玉山律師
上列當事人間請求返還徵收款事件，上訴人對於中華民國九十三
年六月八日台灣高等法院台南分院第二審判決（九十三年度上字
第七二號），提起上訴，本院判決如下：
    主  文
原判決廢棄，發回台灣高等法院台南分院。
    理  由
本件原審維持第一審所為命上訴人各給付被上訴人新台幣（下同
）二百七十八萬五千三百五十四元及其利息之判決，駁回其上訴
，無非以：兩造於民國六十九年五月三十日簽訂合夥契約書，共
同出資購買如原判決附表（下稱附表）所示之二十二筆土地（下
稱二十二筆土地），股份三份，每人一股，損益平均分配，約定
應有部分各三分之一，其中編號一至四號所示之土地（下稱系爭
土地），分別信託登記於上訴人及其配偶卓蘇淑芬之名下，於八
十二年八月十一日經台南縣政府新營市公所強制徵收，上訴人計
領取補償金八百三十五萬六千零六十二元等事實，為兩造所不爭
，有地籍圖謄本、土地登記謄本及土地登記簿各四件、合夥契約
書影本、台南縣政府土地補償清冊及補償費計算單足據。茲被上
訴人主張：兩造合夥已因目的事業完成，自然解散，且因兩造間
對於系爭土地之信託契約已終止，伊得請求上訴人返還系爭土地
補償金各三分之一云云，上訴人則否認之，兩造情詞各執。查兩
造共同出資購買土地，其目的在於興建房屋出售，嗣兩造與建商
劉王秋燕訂立合約合建房屋，各分配三間房屋。合夥契約書之前
言即載明：立合夥契約人甲○○（上訴人）、丙○○、乙○○（
被上訴人）等，茲因共同出資合夥承購土地經營建築事業，經協
議議定條件如左：第二條：土地價款及其他稅捐暨一切買賣費用
（包括賣渡印花）、代辦費、雜費等有關本件土地之一切費用由
合夥人依照股份負擔；第三條：將來損益依照股份分配之；第四
條：本件土地登記權利人甲○○、卓蘇淑芬（上訴人之配偶）、
方珍珠（被上訴人丙○○之配偶）、許素雲（被上訴人乙○○之
配偶）承認本件土地全部確係合夥人等均等股份出資購買共有，
各持分參分之壹，對於本件土地之出賣、使用或處理及其他事項
，經合夥人等協議決定。足見合夥分配損益之成數，係約定按照
兩造各出資額即三分之一之比例定之。又依合夥契約第四條約定
兩造共同出資購買二十二筆土地後，再分別借名登記予上訴人及
上訴人指定登記名義之人即其配偶卓蘇淑芬、被上訴人丙○○指
定登記名義之人即其配偶方珍珠、被上訴人乙○○指定登記名義
之人即其配偶許素雲等人。名義上登記人自始未負管理、處分之
義務，該不動產之管理、使用、處分悉由兩造自行辦理，與信託
契約要件不符。核其法律性質應屬借名契約，合夥契約書由兩造
簽訂，兩造配偶卓蘇淑芬、方珍珠、許素雲僅為合夥土地之出名
登記名義人，非借名登記契約之當事人。上訴人所稱：兩造共同
出資購買土地再信託登記予合夥人之數人，本件應為借名登記與
合夥契約之聯立等語，應為可採。其次，合夥之目的事業已完成
或不能完成者，合夥因而解散，為民法第六百九十二條第三款所
明定。兩造於與建商劉王秋燕訂立合約，就二十二筆土地可供合
建房屋之土地部分，已明確約定兩造與建商劉王秋燕合建房屋之
權利義務關係，原合夥出資購買二十二筆土地，經合建後所餘之
綠帶用地、公園用地、道路用地及畸零地等用地，已無從再供經
營建築事業使用，堪認兩造間之合夥契約已因合夥之目的事業完
成之法定事由發生，而生當然解散之效力。上訴人辯稱：合建僅
二十二筆土地中之四筆，其餘與合建無關，其中編號十六、十九
號猶為可供建築之建地，難謂合夥目的已完成云云。然其原即主
張兩造共同合資購買之二十二筆土地提供建商合建房屋，因合建
之土地無計畫道路，乃約定將系爭土地無償提供道路使用云云，
足見該合建土地係整體規劃，經核所提出之附圖，兩造合購之二
十二筆土地，其中方正、大面積可供建築之部分，已與人合建房
屋出售，另餘綠帶用地、公園用地、道路用地已無法供建築，當
屬無疑。其餘編號十六、十九號土地地目雖屬建地，但地形不方
正，面積較小，被上訴人主張已無從再供經營建築事業使用，應
屬可信，上訴人所辯尚非可採。上訴人復辯稱：合夥未經清算云
云。然兩造係依出資比例各為三分之一計算，分配與人合建分得
之房屋。所餘土地借名登記於上訴人名義之編號七、十六、十九
號所示土地，上訴人之應有部分本應為三分之一，卻擅自辦理所
有權登記為應有部分三分之二，而有超額登記之情形，且上訴人
並以上開土地持向他人辦理抵押借款，觀兩造不爭之七十四年一
月十四日簽訂之土地買賣契約書、合夥契約書附表、土地登記簿
影本可悉。被上訴人丙○○依據上開土地買賣契約書之約定，結
算兩造間之損益分配並製作結算單，載明經清算結果上訴人尚應
返還被上訴人五萬九千五百元，上訴人就丙○○所述及提出之結
算單，表示：「該還的我願意還，但希望金額能減少．我現在沒
有能力負擔這些金額」云云，對丙○○提出之結算單並未爭執，
可見兩造間之合夥財產已清算完結。兩造於七十四年一月十四日
簽訂土地買賣契約，即以合夥目的事業完成，而進行清算程序，
而當時扣除合建後所餘之部分綠帶用地、公園用地、道路用地及
零星畸零地之部分合夥財產，亦已處於可分配之狀態，其所以未
於前揭結算單一併結算，乃係因此部分之合夥財產（包含系爭土
地在內），早已按照兩造各三分之一之出資比例協議分配之故。
至於兩造事後倘再有就合夥剩餘財產為買賣之情事（如兩造於七
十八年十二月十八日另行訂定之土地買賣契約書），僅係兩造為
履行前揭合夥剩餘財產清算分配後，而就分配具體方案所為之協
議，其性質係屬分配合夥剩餘財產之契約，尚難因此而謂清算尚
未終結。上訴人抗辯：兩造間之合夥財產尚未清算完結云云，自
屬誤會。上訴人固辯稱：伊與被上訴人約定以合建後剩餘之如附
表編號五至七號所示之三筆土地，暫以每坪一萬元出售，所得價
金除償還上訴人積欠銀行之貸款外，其餘款項即作為抵償系爭土
地被上訴人二人各三分之一之應有部分，因此上訴人已終局取得
系爭土地之所有權，被上訴人自無請求上訴人償還徵收款之權云
云。然查上訴人就其如何取得被上訴人各於系爭土地之應有部分
三分之一，先後所陳不一，難信為真；況兩造於七十四年一月十
四日所訂立之買賣契約，其付款結帳方法並未提及以其售地應得
之價款，作為上訴人取得系爭土地之對價，是上訴人此部分之抗
辯，自非可採。兩造不爭之七十八年十二月十八日之買賣契約書
明載土地標示，扣十公尺寬道路面積，則該道路用地，自不在買
賣範圍之內，此由該道路用地並未計價，益可明證。倘該買賣契
約包括系爭道路用地，自應明白書寫土地買賣標的包括道路地在
內，方合情理，豈有於買賣土地標示部分逐筆扣除十米寬道路面
積之理，足徵上訴人辯稱：該買賣契約包括附表編號二、三、四
號三筆道路用地之系爭土地，伊業已取得系爭土地之所有權云云
，亦難採信。末按法院應依職權為法律之適用，不受當事人所陳
述法律上見解之拘束。本件被上訴人已清楚表明其請求之原因事
實，主張系爭土地係渠等各三分之一之應有部分，借上訴人及其
配偶卓蘇淑芬之名義為「信託」登記，該「信託」已經終止，而
請求上訴人各返還被上訴人系爭土地被徵收之補償金三分之一，
被上訴人就本事件權利義務之發生、消滅，既已為事實上及法律
上陳述，法院即應依職權為法律之適用。被上訴人為分散投資風
險之單純目的，借用上訴人及上訴人指定之其配偶卓蘇淑芬之名
義登記，業經上訴人陳明在卷，依訂約當時具體之情形觀察，當
事人之真意，係被上訴人將其出資買受之系爭土地應有部分各三
分之一，暫時移轉登記於上訴人及上訴人指定之其配偶卓蘇淑芬
名下，並無移轉財產權之真義，其管理、使用、處分權仍屬於被
上訴人，核其性質應為借名登記契約，而非信託契約，自應類推
適用委任關係終止、消滅之規定，不因被上訴人將此借名登記契
約稱之為信託契約，而影響該借名登記契約終止或消滅與否之判
斷。按當事人之任何一方，得隨時終止委任契約。被上訴人以起
訴狀繕本之送達，作為終止借名登記契約之意思表示，該起訴狀
業於九十二年一月七日送達於上訴人，兩造間就系爭土地所訂定
之借名登記契約已終止。系爭土地之補償金合計為八百三十五萬
六千零六十二元已由上訴人領取，被上訴人終止系爭土地之借名
登記契約，請求上訴人各返還補償金之三分之一，即屬有據等詞
，為其判斷之基礎。
查兩造共同出資合夥承購土地經營建築事業，為原審確定之事實
。上訴人辯稱：編號十六、十九號土地猶為可供建築之建地，難
謂合夥目的已完成云云，此攸關兩造合夥之目的事業是否已完成
之認定，自屬重要之防禦方法，乃原審未向管轄建築管理機關詢
查，徒以編號十六、十九號土地地目雖屬建地，但地形不方正，
面積較小為由，逕認被上訴人主張該土地已無從再供經營建築事
業使用，兩造之合夥契約因目的事業已完成而生當然解散之效力
，未免疏率。其次，兩造於七十三年十二月二十四日與建商劉王
秋燕訂立之合約書，觀其有關合建土地之移轉、價款之計算給付
均待履行，其第五條且約定：「建方應將地主分得之房屋依照設
計圖及合建契約切實施工完竣，給地主認可後，始可辦理Ｃ、Ｄ
區之土地移轉給建方。」甚至於第八條有遲延損失責任之約定，
似非立可辦理完成，則原審謂兩造於七十四年一月十四日簽訂土
地買賣契約，係以合夥目的事業完成而進行清算程序，時距前開
與建商訂定合約之時，不過二十一日，可否認係目的事業已完成
？不無疑義。而丙○○僅依七十四年一月十四日土地買賣契約所
為之結算，何以未就其他土地一併處理？可否以此即認為該結算
即為兩造合夥之清算？倘是，系爭土地何以仍登記為上訴人名義
？而兩造原本即約定以出資比例分配損益（合夥契約書第三條）
，原審以此為由，認為未結算之土地早已按照兩造之出資比例協
議分配，而謂已經為清算，並不符一般社會生活經驗法則。上訴
人辯稱：兩造間之合夥財產尚未清算完結云云，是否全無可採，
即有再斟酌之餘地。再查，系爭合夥契約載明兩造共同出資合夥
承購土地，經營建築事業，則系爭土地似屬合夥財產，為合夥人
全體公同共有，從而與上訴人及其配偶卓蘇淑芬訂立借名契約者
，究為合夥，抑為被上訴人，首待澄清。又系爭土地倘屬全體合
夥人公同共有，被上訴人得否將系爭土地應有部分三分之一與上
訴人及其配偶，訂立借名登記契約，亦待研求。末查，如附表二
、三、四號土地所有權登記名義人，係卓蘇淑芬，而非上訴人，
則上訴人何以能領取上開三筆土地之補償金？如其係代卓蘇淑芬
領取，被上訴人是否得逕行向其請求給付各三分之一之補償金，
亦滋疑問。原審未遑注意及此，遽為不利於上訴人之判決，自嫌
速斷。上訴論旨，指摘原判決不當，聲明廢棄，非無理由。
據上論結，本件上訴為有理由。依民事訴訟法第四百七十七條第
一項、第四百七十八條第二項，判決如主文。
中　　華　　民　　國　九十四　年　十一　　月　　十　　日
                      最高法院民事第六庭
                          審判長法官  許　朝　雄
                                法官  謝　正　勝
                                法官  鄭　玉　山
                                法官  吳　麗　女
                                法官  許　澍　林
      本件正本證明與原本無異
                                      書  記  官
中　　華　　民　　國　九十四　年　十一　　月　二十二　日
                                                     Y
